臺灣臺中地方法院民事判決　　　　　　 95年度重家訴字第5號
原　　　告　乙○○
　　　　　　甲○○
共　　　同
訴訟代理人　謝勝隆律師
被　　　告　丁○○
訴訟代理人　曹宗彝律師
當事人間返還價金事件，本院於民國96年9月12日言詞辯論終結
，判決如下：
    主      文
被告應給付原告乙○○新台幣貳佰肆拾萬壹仟伍佰陸拾元，原告
甲○○新台幣壹佰柒拾玖萬陸仟壹佰參拾元，及均自民國九十五
年九月二十六日起至清償日止，按週年利率百分之五計算之利息
。
原告乙○○其餘之訴駁回。
訴訟費用由被告負擔五分之三，餘由原告乙○○負擔。
本判決原告乙○○勝訴部分於原告乙○○以新台幣捌拾萬元供擔
保後，得假執行，但被告如以新台幣貳佰肆拾萬壹仟伍佰陸拾元
預供擔保，得免為假執行。
原告乙○○其餘假執行之聲請駁回。
本判決於原告甲○○以新台幣伍拾玖萬捌仟元供擔保後，得假執
行，但被告如以新台幣壹佰柒拾玖萬陸仟壹佰參拾元預供擔保，
得免為假執行。
    事實及理由
壹、按訴狀送達後，原告不得將原訴變更或追加他訴，但請求之
    基礎事實同一者，不在此限，民事訴訟法第255條第1項第2
    款定有明文。原告於起訴狀本於委任契約或信託契約之法律
    關係，請求被告返還未移轉登記土地之價金，嗣追加借名登
    記或「分家協議」之無名契約類推適用民法關於委任之規定
    ，因其請求之基礎原因事實相同，揆諸前開規定，自應准許
    。
貳、原告主張：
  一、原告乙○○與被告之父賴汝禎於民國49年8月間，召集各
      房（原告甲○○為長孫），將其名下臺中市○區○○○段
      91號及91之1地號及麻埔段36地號土地及其上建屋，先
      以抽籤方式分配，其後再由各子自行互換。至終，原告乙○○擁有臺中市○區○○○段91號及91之1號2筆土地8150
      分之700之持分，原告甲○○則擁有上開2筆土地8150分之
      1020之持分，當時臺中市○區○○○段91號及91之1號土
      地係以被告及訴外人賴錫三之名義登記。其後被告及賴錫
      三陸續將各房應得之持分辦理過戶，惟獨原告乙○○之持
      分未曾過戶，而原告甲○○亦未完整取得應得之持分。嗣
      被告將分割後之同段1353號等4筆土地（面積為4570平方
      公尺）以每坪新台幣（下同）63,000元出賣於第三人，事
      後被告雖曾給付原告乙○○4,806,862元，惟仍不足5,074
      ,688 元，而原告甲○○亦短收1,796,130元。另原告甲○○於91年間與訴外人丙○○、戊○○等出售同段1354號及
      1354之3等2筆土地予訴外人廖朝州，係以每坪12萬元計價
      。
  二、兩造間之法律關係：
    (一)依49年8月28日之分家協議及分配表，眾人間發生「得請
      求登記名義人交付應得之權益」及「登記名義人有應權利
      人之請求而交付彼人應得權益之義務」之權利義務關係，
      但在未為實際「交付」前，就系爭土地而言，被告持有他
      人權益之部分，當視為有受彼人「委任」意思。且被告其
      後確陸續移轉系爭土地持分予應得之人及原告甲○○，惟
      從未移轉於原告乙○○。況被告事後亦交付原告2人賣地
      應得之價款，是被告之行為已超越一般單純「移轉土地持
      分之債務」情事，就其持有、出售及交還價金等行為，兩
      造並立有書面為憑。故原告認為系爭「分家協議」就系爭
      土地所架設於兩造間之法律關係，應成立委任契約。
    (二)如認兩造間之法律關係性質非屬「委任」時，則本件應屬
      「借名登記」性質。所謂「借名登記」關係，係指一方將
      財產登記為他方名下，約定該財產之管理、使用、收益仍
      由一方行使。本件原告乙○○於抽籤分配後，即在個人及
      原告甲○○應得土地部分為實際之耕作，期間長達數十年
      之久。因其所得有限，無法負擔所需費用，致未能完成過
      戶。然系爭土地之管理、使用、收益等仍為原告方面所行
      使，則本件情形，自屬「借名登記」關係無疑，而其效果
      ，亦當類推適用前述之「委任」契約之規定。
    (三)再者，如認兩造關係非為「委任」或「借名登記」，則本
      件亦應成立「信託」關係。本件被告及訴外人賴錫三雖於
      民國40年間即以「贈與」原因而取得系爭土地之所有權，
      惟被告及賴錫三直至49年分家協議後，始取得處分權。至
      系爭土地歷經幾番土地徵收程序，雖導致被告持有之系爭
      土地面積減少，但被告仍有交付原告二人其應得部分之徵
      收補償。且兩造間對於此等「受領徵收並解還」之情事，
      亦有其意思表示合致。蓋若被告僅對原告等人負擔「解還
      應得土地持分」義務時，即無事後向原告等為「結算」並
      「交付」應得款項行為之必要，亦無需於95年7月間交付
      原告甲○○出售半平厝段1353號及1353之8號土地之部分
      價款。從而，原告以起訴狀繕本之送達，充為終止兩造間
      「信託」關係之意思表示，而於終止後，被告亦應依信託
      法第62條以下之規定，將前述因信託行為所持有之款項，
      分別返還予原告等。
    (四)退步言之，倘不認為兩造間之法律關係為前述之「委任」
      、「信託」或「借名登記」時，則上開分家協議之性質應
      屬「無名契約」之類型，則原告2人就應得之土地利益，
      當得據此協議而向被告請求履行，故被告於受請求後，自
      有為約定給付之義務。分家協議成立之時，並未慮及日後
      分割等問題，對於如何實踐交付，亦無硬性規定，但由事
      後實現之途徑，有「現物分配」或「價款分配」等，應可
      認系爭債務之性質，為「種類之債」。故被告當於交付應
      有持分或解交應得價款，經原告等同意後，該債務即告履
      行完結，但在「總數」未達前，被告之債務，尚未告結，
      即被告應依約交付個人應得權益。
  三、歷年系爭土地分割移轉情形：
    (一)上開臺中市○區○○○段地號91及91之1等2筆土地於50年
      1月9日合併為同段91號（8150公平方公尺）土地，於53年
      7月1日分割為同段91號（2161平方公尺）及同段91之2號
      （5744平方公尺）土地，67年11月20日土地重測後為同段
      1354號（2048平方公尺）及同段1353號（5487平方公尺）
      土地。
    (二)同段1353號土地嗣分割出同段1353之2號、1353之3號、13
      53之4號、1353之5號、1353之6號、1353之7號等土地，其
      中1353之3號、1353之4號、1353之6號、1353之7號等土地
      被徵收，尚餘之1353號（當時面積3900平方公尺）、1353
      之2號（當時面積613平方公尺）、1353之5號（當時面積
      57平方公尺）3筆土地，合計4570平方公尺。
    (三)同段1354號土地嗣分割出同段1354之3號、1354之4號等土
      地，其中1354之4號土地徵收，尚餘之1354號（當時面積
      1317平方公尺）、1354之3號（當時面積150平方公尺）2
      筆土地，合計1467平方公尺。
    (四)被告於79年5月4日將同段1353之2號、1354號等2筆土地應
      有部分各8150分之1216移轉予原告甲○○，再於80年1 月
      19日將同段1353號、1353之2號、1353之5號、1354號、13
      54之3號等5筆土地應有部分各8150分之504移轉予原告甲○○。
  四、被告就原告乙○○應有之持分未曾過戶，而原告甲○○亦
      未完整取得應得之持分，爰依委任或信託或借名登記或「
      分家協議」之無名契約之法律關係，擇一請求被告返還原
      告應得之利益。並聲明：(一)被告應給付原告乙○○5,074,
      688元，原告甲○○1,796,130元，及均自起訴狀繕本送達
      翌日起迄清償日止，按年息百分之五計算之利息，(二)願供
      擔保，請准宣告假執行。
  五、對被告之抗辯則以：
    (一)臺中市○區○○○段91號及91之1號等2筆土地雖歷經多次
      之合併分割，最後變更為同段1353號、1353之2號、1353
      之5號、1354號及1354之3號等5筆土地，然應以土地合併
      分割前之總面積計算被告應返還之利益，即1353號、1353
      之2號及1353之5號等3筆土地應以4,570平方公尺計算，13
      54、1354之3等2筆土地則以1,467平方公尺計算。且依49
      年之分家協議，被告應分別給付原告乙○○、甲○○8150
      分之700及8150分之1020之權利，且不論給付之方式為何
      ，其總數均應相同，即便土地遭徵收，被告仍有返還其徵
      收補償之義務。
    (二)就被告所提之88年1月3日切結書與95年7月14日同意書，
      原告不爭執真正，惟上開書類僅能拘束被告與原告甲○○
      ，並不拘束原告乙○○，蓋原告乙○○並非立約當事人，
      僅係見證人。且原告乙○○從未將其應有之權益交由原告
      甲○○代為處理，亦無由原告甲○○擔任原告乙○○代理
      人之意思。再者，上開切結書及同意書僅係兩造先後為處
      理登記於被告名下重測後臺中市○區○○○段1353號、13
      53之2號、1353之5號部分，不包含原告乙○○應得之8150
      分之700土地權利返還之問題。
    (三)被告已給付原告甲○○之部分，經計算後確有不足，雖原
      告甲○○於95年7月14日簽有同意書，然此乃因被告計算
      錯誤所致；另因被告不願與原告乙○○洽商，只願與原告
      甲○○接洽，是原告甲○○僅有代理原告乙○○收受土地
      價款之權限，惟取款之際，被告要求簽認系爭「同意書」
      ，詎被告將原告甲○○之個人債務與原告乙○○應得款項
      為不當聯結，逕自從中扣減應由原告甲○○自行支付之款
      項﹙即「同意書」上所謂之「丁○○祖厝公廳部份遭法院
      拍賣之應有持分、歷年地價稅」之1,050,000元、「仲介
      費」之67,221元、「履約保證費」之2,017元及「贈與稅
      」之796,000元，合計為1,915,238元﹚，雖其行為不合理
      亦無所憑，惟原告甲○○，當時未察覺有誤，遂先行簽名
      ，但上開部分確有錯誤，故原告甲○○主張撤銷，並以準
      備書狀之送達充為撤銷上開同意書內關於承認個人扣款之
      意思表示。
    (四)88年切結書並未表示原告乙○○欲給與原告甲○○系爭土
      地之持分，被告乃自行擴張切結書之解釋。
參、被告則以：
  一、本件原告主張渠等對臺中市○區○○○段1353號、1353之
      2號、1353之5號、1354號及1354之3號等土地之持分，係
      依據49年所訂之分家協議及確定表。惟系爭土地，自49年
      至今，歷經多次分割、重測及徵收，總面積已有所變動，
      是原告不應以49年之分家協議及確定表作為計算依據，而
      應以土地歷次分割移轉之最後土地面積為準，且其中同段
      1353號、1353之2號、1353之5號等3筆土地應以4107平方
      公尺計算，原告就其所提之計算說明表，並未提出計算之
      依據。
  二、兩造間之法律關係：
    (一)如原告主張請求權基礎為「委任契約」：
      兩造間有關土地應有部分之登記，係本於系爭分家協議同
      系爭分家協議意書及確定表，而該分家協議，乃原告乙○○及被告之父賴汝禎生前召集各房共同作成，兩造間未有
      委任之意思表示，且分家協議訂立時，原告甲○○年僅十
      歲，本非該協議之當事人，兩造間自無委任之意思表示存
      在；另觀諸系爭分家協議之確定表，僅係確定各房應分得
      之應有部分，並未言明該如何登記及應登記於何人名下，
      且該協議亦載有「關於分割登記事一切手續委任父親代為
      辦理，各自不得異議」等文字，益見兩造間就系爭土地之
      處理並無委任關係存在；又依原告所述，如僅係土地單純
      登記予被告，事後再移轉登記予原告，此非委任契約所稱
      事務之處理，且兩造間亦無任何書面文字之委任，其委任
      契約根本不生效力。
    (二)如原告主張請求權基礎為「借名登記」：
      本件原告另主張兩造間為借名登記之法律關係，應類推適
      用委任之法律關係，惟兩造間本無所謂委任之法律關係存
      在，原告亦無法證明兩造間有借名登記之意思表示合致。
      且原告對於系爭土地並無管理、使用或處分之權，蓋係由
      被告出售系爭土地，係被告擁有處分權，亦不符合借名登
      記之要件。
    (三)如原告主張請求權基礎為「信託關係」：
      本件原告固主張兩造信託關係之成立，係在信託法公布施
      行前，依當時實務之見解，亦承認信託關係之合法存在。
      惟本件情形縱成立信託關係亦為消極信託，並不適法，原
      告依信託法律關係加以請求，自有違誤。至原告以被告於
      出售土地後與原告之間有所結算及交付金錢之行為，推論
      兩造間有信託之意思表示合致，尤屬倒果為因。且原告亦
      未舉證兩造間有信託合意，其此部分之主張，並無理由。
    (四)如原告主張請求權基礎為「無名契約」：
      原告並未說明兩造間之無名契約係何時成立？如何成立？
      如何達成意思表示之合致？相關之權利義務為何？約定於
      何處？且如謂分家協議時已有所約定，則原告甲○○係何
      時成為契約當事人？其請求權是否已罹於時效而消滅？足
      見原告此部分主張，亦嫌牽強。
  三、原告乙○○擁有系爭土地之持分，經被告出賣後，已將出
      售所得價金交付原告甲○○，此並經原告乙○○之同意：
    (一)本件原告乙○○、甲○○及被告曾於88年1月3日簽定切結
      書，並載明「應有持分8150之700尚未交還」，此與原告
      主張應屬同一部分，而上開切結書當初係由原告事先擬定
      ，再交由被告簽名，不容原告任意否認其內容之真實，且
      原告乙○○亦應受效力拘束，不應以其係見證人而排除在
      外。該切結書之真意乃原告乙○○欲給與其長子即原告甲○○系爭土地之持分，另由土地登記謄本亦可得知原告乙○○之持分從未過戶，故若該持分係屬原告甲○○所有，
      則原告甲○○已分得之部分，將超出其應得部分，蓋就13
      53號、1353之2號及1353之5號土地，原告甲○○已得持分
      權利範圍分別為8150分之504、8150分之504、8150分之17
      20，若各再加上8150分之700，均遠超過原告甲○○應得
      之8150分之1020。
    (二)另切結書所載之同段1353號、1353之2號、1353之5號等3
      筆土地，於89年10月22日經鈞院判決合併分割為同段1353
      號、1353之8號等2筆土地。因土地經分割，故前述原告乙○○於上開切結書中同意給予原告甲○○之上開土地持分
      ，經換算後持分改為100000之8589，此亦經原告甲○○所
      同意。嗣上開同段1353號、1353之8號等2筆土地經全體共
      有人同意出售予第三人，原告甲○○事後亦取得出售價款
      新台幣4,806,862元。換言之，被告就原屬原告乙○○部
      分之土地持分，已依照與原告甲○○之協議履行，被告既
      已依約清償，被告對原告乙○○自不負任何義務。
    (三)且若原告乙○○未取得應有持分，何以於95年7月14日之
      同意書中，系爭土地之「其餘共有人」並無原告乙○○之
      名，足見切結書之臺中市○區○○○段1353號、1353之2
      號及1353之3號等3筆土地於95年7月14日訂定同意書時，
      其共有人已不包含原告乙○○。再者，依49年之分家協議
      及確定表，原告甲○○已有8150分之1020持分，毋庸以切
      結書及同意書另為約定。
    (四)原告不得以準備書狀之送達充為撤銷同意書之意思表示，
    　蓋原告簽訂系爭同意書並無受詐欺或脅迫之情事，如原告
      主張發生錯誤而撤銷意思表示，亦因原告有過失而無法撤
      銷，且原告亦未舉證有撤銷意思表示之情事。
    (五)同段1354號土地部分，該1354號及1354之3號土地係依鈞
      院84年度訴字第1449號判決分割而來，而依88年切結書及
      95年同意書之內容可知，原告乙○○於上開文件簽立當時
      ，僅剩之權益為地號1353號、1353之8號部分，而就該部
      分之權益皆已如期取得，是原告乙○○已無權利可主張。
    (六)綜上所述，就原告乙○○應分得部分，依88年切結書及95
      年同意書之約定，被告已全部給付完畢。
  四、原告甲○○就系爭土地亦無從再請求：
    (一)同段1354號號及1354之3號土地係依鈞院84年度訴字第144
      9號判決分割而來，分割前之同段1354號土地面積為0.131
      7公頃，1354號為0. 0150公頃，合計為0.1467公頃。以原
      告甲○○持分為8150分之1020計算，其應得權益為55.539
      坪。此2筆土地於84年間經法院合併分割為同段1354號，
      並增加地號1354之5號至1354之17號，而由判決主文可知
      原告甲○○實得為地號1354、1354之11、1354之5、1354
      之12、1354之6及1354之13之土地，其面積合計為0.02879
      公頃，即87.08975坪，遠較其應有之持分為多。
    (二)同段1353號、1353之8號2筆土地，係由1353號、1353之2
      號、1353之5號等3筆土地，依鈞院88年度中簡字第3556號
      判決分割判決而來，分割判決後2筆土地面積合計減為410
      7平方公尺，惟原告仍以4570平方公尺計算，顯有錯誤。
      另原告甲○○就1353號應得為8150分之1020，然實得為81
      50分之1720，顯然包含原告乙○○之8150分之700，原告
      甲○○超額取得甚為明顯。縱認原告甲○○在1353號部分
      所分得土地應有部分略有不足，惟因其在1354號土地多分
      得部分，出售價格每坪12萬元，遠高於1353號土地之賣價
      ，兩相抵銷，原告甲○○亦不得再行請求。
  五、就同段1354號土地部分，被告於分割後所取得部分之地號
      為同段1363號，於91年出售與訴外人廖朝州時，係以每坪
      100,500元計算價金。
  六、綜上所述，原告2人均已取得應有之權利，被告無需再為
      返還。並聲明：原告之訴及假執行之聲請均駁回，如受不
      利判決，願供擔保請准免為假執行之宣告。
肆、得心證之理由：
  一、當事人間之法律關係：
      按法院應依職權為法律之適用，不受當事人所陳述法律上
      見解之拘束。本件原告主張依委任契約或信託契約或借名
      登記之無名契約類推適用民法關於委任之規定，請求被告
      返還未移轉登記土地之價金。依原告乙○○及被告等人於
      49年8月28日，就當時登記為第三人賴錫三、被告丁○○
      各2分之1之臺中市○區○○○段91號及91之1號等土地召
      分家協議決議予以分配，並書立「同意書」及「水田部分
      與房屋部份分割後價值增減對抵確定表」，而各人分配所
      得之部分，原委由原告乙○○及被告等父親賴汝禎辦理移
      轉分割事宜，惟因當時賴汝禎之資力無法負擔所有兄弟分
      配所得之移轉分割所需之增值稅等費用，故僅於50年間先
      就登記於賴錫三名下之應有部分移轉登記予丙○○、賴錫
      宮、戊○○等人，至於登記於被告名下之應有部分，迄賴
      汝禎於64年1月12日去世時，均尚未移轉登記予原告2人，
      有該「同意書」及「水田部分與房屋部份分割後價值增減
      對抵確定表」、上開2筆土地之土地登記謄本，及賴汝禎
      之除戶戶籍謄本等在卷可稽，並據證人丙○○、戊○○到
      庭證述屬實。嗣原告甲○○及被告，分別於88年及95年書
      立切結書與同意書，以處理登記於被告名下但尚未將原告
      應得之土地移轉登記所生之問題，亦有該切結書與同意書
      附卷可按。按委任契約之成立，需以處理事務為其標的，
      凡不作為之事務，或僅單純之保管行為，均非委任事務之
      標的；再按信託法頒行前，通常所謂之信託契約，受託人
      僅須就信託財產承受權利人名義，且須對信託財產，依信
      託契約所定內容為積極之管理或處分，並非將自己之財產
      ，以他人名義登記時，當然即有信託關係存在。倘權利人
      僅以其購買之不動產，名義上登記於他人名下，該他人自
      始未負責管理、處分，而將該不動產之管理、使用、處分
      悉由權利人自行為之，即係側重於權利人與該他人間信任
      關係之純粹「借名登記」契約，苟其內容不違反強行規定
      或公序良俗者，該「借名登記」之無名契約，在性質上應
      與委任契約同視，除契約內容另有約定外，自可類推適用
      民法上有關委任契約之相關規定。本件兩造分家協議所分
      配之當時臺中市○區○○○段91號及91之1號之土地，於
      分配後迄80年間主要仍由原告乙○○耕作，其餘兄弟僅各
      耕作約1、2年等情，亦據證人丙○○、戊○○到庭證述屬
      實；又原告甲○○雖未實際耕作，但其就原告乙○○之土
      地應得部分之處理，既曾先後與被告書立切結書及同意書
      ，與證人賴元淙到庭證稱：「我爸爸（原告乙○○）務農
      性格篤實，故土地之分割、徵收、處分，均由原告乙○○
      吩咐原告甲○○去和我二叔（被告）處理，也就是我大哥
      （原告甲○○）代表我爸爸」等語互核相符，足見原告就
      其分配所得之部分之管理、使用、處分，仍悉由原告自行
      為之。是以兩造於85年1月26日信託法公布施行前，其真
      意係就原告依分家協議決議應分得之土地應有部分，仍暫
      以被告名義登記，就外部關係而言，被告固取得超過經濟
      目的之權利，就兩造內部關係言，被告若有處分該應有部
      分，應受一定限制，即應將原告應得之權利給付原告，堪
      認兩造間確有上述有效之消極信託關係存在，該消極信託
      關係乃屬側重於兩造間信任關係之借名登記契約，並無不
      法，自可類推適用民法上有關委任契約之相關規定。
  二、臺中市○區○○○段91號及91之1號之土地分割移轉情形
      ：
    (一)原告乙○○及被告丁○○之父賴汝禎於民國49年8月28日
      召集各房為分家協議，將當時臺中市○區○○○段91號及
      91之1號之土地（面積分別為5412平方公尺及2493平方公
      尺，合計8150平方公尺，當時均登記為第三人賴錫三、被
      告丁○○各二分之一）等及其上建物，以抽籤方式分配。
      又經男系子孫將房屋分割部分價值予以增減對抵後，原告
      乙○○、甲○○確定之應得面積分別為700平方公尺及102
      0平方公尺，並於同日書立「同意書」及「水田部分與房
      屋部份分割後價值增減對抵確定表」。是以原告乙○○、
      甲○○得分配土地之比例分別為8150分之700及8150分之
      1020。
    (二)上開2筆土地於50年1月9日合併為同段91號（8150公平方
      公尺）土地，於53年7月1日分割為同段91號（2161平方公
      尺）及同段91之2號（5744平方公尺）土地，67年11月20
      日重測後為同段1354號（2048平方公尺）及同段1353號（
      5487平方公尺）土地。
    (三)同段1353號土地嗣分割出同段1353之2號、1353之3號、13
      53之4號、1353之5號、1353之6號、1353之7號等土地，其
      中13 53之3號、1353之4號、1353之6號、1353之7號等土
      地被徵收，其餘1353號（當時面積3900平方公尺）、1353
      之2號（當時面積613平方公尺）、1353之5號（當時面積
      57平方公尺）3筆土地，於89年9月間經本院臺中簡易庭88
      年度中簡字第3556號判決合併分割（當時3筆土地面積合
      計4570平方公尺，由下列9人共有），判決結果由原告甲○○、被告、第三人賴錫宮、賴文堅、丙○○、陳月娥、
      戊○○就其中4107平方公尺部分（即今1353號及1353之8
      號等2筆土地）維持分別共有，賴榮輝、賴榮吉則就另外
      463平方公尺（即今1353之9號、1353之10號等2筆土地）
      維持分別共有。
    (四)同段1354號土地嗣分割出同段1354之3號、1354之4號等土
      地，其中1354之4號土地徵收，其餘1354號（當時面積131
      7平方公尺）、1354之3號（當時面積150平方公尺）2筆土
      地，於84年12月間經本院84年度訴字第1449號判決合併分
      割（當時2筆土地面積合計1467平方公尺），其中原告甲○○、第三人賴錫宮、賴文堅、丙○○、戊○○就其中93
      0平方公尺部分（嗣編為1354號及1354之11號等2筆土地）
      維持分別共有，184平方公尺由被告單獨所有。
    (五)被告迄今尚未移轉登記任何土地予原告乙○○。另被告於
      79年5月4日將同段1353之2號、1354號等2筆土地應有部分
      各8150分之1216移轉予原告甲○○，再於80年1月19日將
      同段1353號、1353之2號、1353之5號、1354號、1354之3
      號等5筆土地應有部分各8150分之504移轉予原告甲○○。
    (六)以上各節，為兩造所不爭執，並有原告提出之土地登記簿
      謄本，臺中市中山地政事務所96年3月27日函附臺中市○
      區○○○段1353號、1354號土地相關年份地籍圖謄本等附
      卷可憑，及本院依職權調閱本院84年度訴字第1449號卷宗
      、臺中簡易庭88年度中簡字第3556號卷宗等查核屬實，堪
      信真實。
  三、原告乙○○及被告等人於49年8月28日，就臺中市○區○○○段91號及91之1號之土地為分家協議決議予以分配，
      原告乙○○、甲○○應分得之權利8150分之700、8150分
      之1020，皆分別借名登記於被告名下，已如上述，是以原
      告2人請求被告返還該借名登記之利益，自應以49年當時
      之同意書內所載比例之面積為基礎，被告辯稱應以該土地
      歷次分割移轉後之最後土地面積為準云云，尚無可採。
  四、原告乙○○部分：
    (一)原告乙○○迄今雖未獲移轉登記任何土地，惟被告與原告
      甲○○於88年1月3日簽立切結書，該切結書內容由原告甲○○擬稿，並由原告乙○○擔任見證人等情，業據原告提
      出該切結書附卷可按。該切結書第6、7行雖載明「但上開
      土地『甲○○』應有持分8150分之700尚未交還」，惟該
      8150分之700 實係指賴庚計應分得之權利等情，亦為兩造
      所不爭執，復據證人賴元淙到庭證述屬實。而被告與原告
      甲○○又於95年7月14日簽立同意書，其中同意書第1段關
      於「甲○○同意其中100000分之8589歸屬甲○○所有」（
      按：該比例等於8150分之700）「…所分得之面積為352.7
      5平方公尺…（換算方式4107乘8589除100000乘0.3025）
      ，並以此作為兩造土地登記之標的，前項土地甲○○同意
      以每坪新台幣陸萬參仟元…合併出售」，係指原告乙○○
      之應有部分，而原告乙○○嗣亦取得該同意書所載出售之
      價金4,806,862元等情，均為兩造所不爭執。堪認上開88
      年切結書及95年同意書，係兩造先後為處理原告登記於被
      告名下重測後臺中市○區○○○段1353號、1353之2號、1
      353之5號部分，但尚未將原告乙○○應得之8150分之700
      土地權利之返還之問題。
    (二)原告主張該切結書及同意書之效力僅限於被告與原告甲○○之間，與原告乙○○無關等語。惟上開切結書及同意書
      既係原告甲○○及被告為處理原告乙○○應有部分所為之
      合意，原告乙○○於書立切結書時且為見證人，參以原告
      乙○○就其分配所得部分之土地之處分行為，一向由原告
      甲○○代而為之，原告2人因此與被告發生借名登記之法
      律關係已如前述，原告乙○○更已收受同意書所載出售之
      價金4,806,862元，顯見切結書及同意書雖未直接以原告
      乙○○之名義為之，惟原告甲○○實際上有代理本人即原
      告乙○○之意思，且為被告所明知，此即所謂之「隱名代
      理」，自仍應對原告乙○○發生代理之效力。是以原告主
      張該切結書及同意書之效力僅能拘束被告與原告甲○○云
      云，自屬無據。
    (三)原告復以95年7月14日之「同意書」中被告將原告甲○○
      個人債務與原告乙○○應得款項間為不當之聯結，扣還原
      告甲○○個人因素之款項，原告甲○○不疑有他，出於錯
      誤而簽字，依民法第88條第1項之規定得撤銷關於該同意
      書內容中承認個人扣款之意思表示等語。惟查，依同意書
      所載之丁○○祖厝公廳部分遭法院拍賣之應有持分、歷年
      之價稅、仲介費、履約保證費等，其性質均與兩造繼承而
      來之系爭土地或祖產所衍生之費用有關，尚非原告甲○○
      個人因素之款項，縱係原告甲○○個人因素之款項，原告
      就其意思表示有錯誤一節，亦未舉證以實其說，原告主張
      得撤銷云云，自無可採。
    (四)被告雖辯稱原告乙○○已將其持分給予甲○○，故原告乙○○已無權利可再分配云云，惟被告既不爭執上開切結書
      中應有部分8150分之700及95年同意書中100000分之8589
      實係原告乙○○之應有部分，該切結書及同意書又均無有
      關原告乙○○有將持分權利給予甲○○之文字記載，故被
      告此部分之辯稱，要難採信。
    (五)原告乙○○以被告名義借名登記之重測後臺中市○區○○○段1353號、1353之2號、1353之5號部分之權利，既經其
      代理人即原告甲○○同意以合併分割後同段1353號及1358
      之8號地號之面積4107平方公尺之售價，扣除地價稅等價
      款後，由被告給付4,806,862元之方式返還，原告乙○○
      並已收受該價金，是以原告乙○○之8150分之700應有部
      分，於同段1353號、1353之2號、1353之5號部分之權利，
      即已獲得清償，自無再請求被告返還之理。原告辯稱應以
      同段1353號、1353之2號、1353之5號土地合併分割前之總
      面積4570平方公尺計算被告應返還之利益，與前開同意書
      所載不符，洵屬無據。
    (六)至於原告乙○○之8150分之700應有部分，於同段1354號
      及1354之3號2筆土地部分之權利，迄今並未與被告有任何
      協議，亦未受任何移轉。該2筆土地原即為原告乙○○及
      被告等人於49年間就同段91號及91之1號之土地為分家協
      議決議予以分配之土地，而借名登記於被告名下，嗣於78
      、79年間部分土地經分割徵收致全體土地面積縮減後，於
      79年4月成為1353號、1353之2號、1353之5號、1354 號、
      1354之3號等5筆土地（面積分別為3900、613、57、1317
      、150平方公尺），此後迄84年12月間經本院就其中1354
      號、1354之3號為合併分割判決前，並無分割後移轉他人
      之變動情形，是以原告乙○○以84年共有物分割判決前各
      該土地面積為計算基礎，請求被告返還該借名登記之利益
      ，自屬妥當，被告辯稱應以該土地歷次分割移轉後之最後
      土地面積為準云云，亦無足採。
    (七)同段1354號及1354之3號土地面積合計1467平方公尺，原
      告乙○○之應有部分8150分之700，換算即為38.12坪（14
      67700／81500.3025=38.12，小數點二位以下四捨五
      入，下同）。是以原告乙○○因借名登記之法律關係，得
      向被告請求返還相當於38.12坪之利益。惟此2筆土地，經
      84年合併分割後，已陸續移轉他人，被告現已無土地可再
      供移轉予原告乙○○等情，為兩造所不爭執，而土地既已
      出售他人，其價金即為土地之代替利益，是以原告乙○○
      主張應以價金計算被告應返還之利益，自屬有據。原告與
      被告就同段1353號、1353之2號、1353之5號部分，係約定
      以售價每坪63,000元為返還利益之計算基準，已如前述，
      就同段1354號及1354之3號部分，固未約定。惟此5筆土地
      本係分家協議所分配之土地範圍之一部（當時同段91號及
      91之1號之土地並於50年至53年間合併為1筆即91號土地）
      ，且若以同段1354號及1354之3地號於88年分割後再轉售
      予第三人之價金計算，其單價均較每坪63,000元為高（即
      原告甲○○及被告分別於91年間以每坪12萬元及每坪105,
      005元轉售廖朝州等人），業據證人丙○○、戊○○到庭
      證述屬實，及被告提出之買賣契約影本在卷可稽，是以原
      告主張就同段1354號及1354之3號部分，仍依每坪63,000
      元計算返還利益，自屬相當。從而，原告乙○○因借名登
      記之法律關係，得向被告請求返還之利益，應為2,401,56
      0元（38.1263,000=2,401,560）。
  五、原告甲○○部分：
    (一)被告於79年5月4日將臺中市○區○○○段1353之2號、135
      4號等2筆土地應有部分各8150分之1216移轉予原告甲○○
      ，再於80年1月19日將同段1353號、1353之2號、1353之5
      號、1354號、1354之3號等5筆土地應有部分各8150分之5
      04移轉予原告甲○○等情，已如前述。是以原告甲○○借
      名登記於被告名下之土地，經被告為前揭移轉後，若尚未
      達原告甲○○於分家協議結果應得之8150分之1020土地面
      積，原告甲○○仍可依借名登記之法律關係，請求被告返
      還其應得之利益。
    (二)原告甲○○主張被告返還該借名登記之利益，應以84年共
      有物分割判決前同段1353號、1353之2號、1353之5號、13
      54號、1354之3號等5筆之土地面積為計算基礎。被告雖辯
      稱應以該土地歷次分割移轉後之最後土地面積為準云云，
      惟上揭土地移轉變動情形，已如原告乙○○部分所述（四
      、(六)），故原告此部分之主張，自屬有據。被告復辯稱原
      告甲○○於同段1353號、1353之2號、1353之5號部分之權
      益，不應以88年合併分割前之總面積4570平方公尺計算，
      而應以合併分割後之同段1353號、1353之8號總面積4107
      平方公尺計算。惟查，原告甲○○於95年同意書中固然同
      意將88年協議書中關於同段1353號、1353之2號、1353之5
      號土地，以合併分割後同段1353號、1353之8號總面積410
      7平方公尺計算，惟該同意係原告甲○○代理原告乙○○
      而針對原告乙○○應有部分8150之700與被告所為之合意
      ，並非就其本人之應有部分8150之1020與被告所為之合意
      ，自不能拘束原告甲○○，是以被告此部分之辯稱，尚難
      採信。原告甲○○於同段1353號、1353之2號、1353之5號
      之權益，仍應依84年12月以前之總面積4570平方公尺計算
      。
    (三)原告甲○○依分家協議可得之土地應有部分比例為8150分
      之1020，而同段1353號、1353之2號、1353之5號、1354號
      、1354之3號等5筆之土地面積合計6037平方公尺，換算可
      得228.55坪（60371020／81500.3025=228.55）。惟
      其已自被告於移轉之土地，其中79年5月4日為同段1353之
      2 號、1354號等2筆土地（面積合計1930平方公尺）應有
      部分各8150分之1216，即為87.11坪（19301216／8150
      0.3025=87.11），年5月4日為同段1353之2號、1354地
      號等2筆土地（面積合計1930平方公尺）應有部分各8150
      分之1216，即為87.11坪（19301216／81500.3025=87
      .11）；其中80年1月19日將同段1353號、1353之2號、135
      3之5號、1354號、1354之3號等5筆土地（面積合計6037平
      方公尺）應有部分各8150分之504，即為112.93坪（6037
      504／81500.3025=87.11），前後2次合計200.04坪，
      較其應得之土地面積228.55坪，尚不足28.51坪。是以原
      告甲○○因借名登記之法律關係，得向被告請求返還相當
      於28.51坪之利益。惟此5筆土地，分別經84年及88年合併
      分割後，已陸續移轉他人，被告現已無土地可再供移轉予
      原告甲○○等情，亦為兩造所不爭執，而土地既已出售他
      人，其價金即為土地之代替利益，是以原告乙○○主張應
      以價金計算被告應返還之利益，自屬有據。原告主張依每
      坪63,000元計算返還利益為有理由已如前述。從而，原告
      甲○○因借名登記之法律關係，得向被告請求返還之利益
      ，應為1,796,130元（28.5163,000=1,796,130）。
  六、綜上所述，原告依其與被告間之借名登記契約，類推適用
      民法上有關委任契約之相關規定，並類推適用民法第541
      條規定，請求被告將土地之代替利益給付原告，其中給付
      原告乙○○2,401,560元，原告甲○○1,796,130元，及均
      自起訴狀繕本送達翌日即95年9月26日起至清償日止，按
      週年利率百分之五計算之法定遲延利息，即屬正當，應予
      准許；原告乙○○逾此部分之請求為無理由，應予駁回。
  七、兩造均陳明願供擔保，請准宣告假執行及免為假執行，就
      原告勝訴部分，經核均無不合，爰分別酌定相當之擔保金
      額准許之；至原告乙○○敗訴部分，其假執行之聲請已失
      所附麗，應併予駁回。
伍、兩造其餘訴訟資料及攻擊防禦方法經本院審酌後，認與判決
    結果尚不生影響，無一一論述必要，附此敘明。
陸、訴訟費用負擔之依據：民事訴訟法第78條、第79條。
中　　華　　民　　國　　96　　年　　10　　月　　8 　　日
                    家事法庭    法  官  陳宗賢
以上正本係照原本作成。
如對本判決上訴，須於判決送達後20日內向本院提出上訴狀（須
附繕本）。
中　　華　　民　　國　　96　　年　　10　　月　　8 　　日
                                書記官  林素珍
